【裁判字號】    99,上易,125
【裁判日期】    991214
【裁判案由】    背信
【裁判全文】
臺灣高等法院花蓮分院刑事判決         99年度上易字第125號
上  訴  人
即  被  告  邱秀梅
選任辯護人  簡燦賢律師
上列上訴人因背信案件，不服臺灣花蓮地方法院99年度易字第78
號中華民國99年8月3日第一審判決（起訴案號：臺灣花蓮地方法
院檢察署98年度偵續字第80號），提起上訴，本院判決如下：
    主  文
上訴駁回。
邱秀梅緩刑伍年，並應支付被害人興協營鑄造股份有限公司新臺
幣陸拾壹萬壹仟壹佰拾捌元，給付方式如下：自民國玖拾玖年
拾貳月起，按月於每月貳拾伍日支付新臺幣壹萬元，至清償完畢
為止，若有壹期未給付，視為全部到期。
    犯罪事實
ㄧ、緣民國96年間邱秀梅所獨資經營之涂基企業土木包工業（下
    稱涂基包工業），因承包花蓮縣卓溪鄉公所工程，而與興協
    營鑄造股份有限公司（下稱興協營公司）間有工程款項新台
    幣（下同）83萬餘元未結清，惟因邱秀梅稱已無資力償還，
    經與興協營公司負責人張營森協議結算結果，邱秀梅除尚須
    給付興協營公司611,138元外，雙方並於98年6月19日簽立「
    委託買賣切結書」（下稱切結書），將邱秀梅即涂基包工業
    所有之挖土機（陸利-720-II型）1台出售，用以清償前揭債
    務，其中第二點並約定「甲、乙雙方約定此怪手對外開價新
    台幣捌拾伍萬元，實際底價為新台幣捌拾萬元正，低於此價
    不予出售」、第四點約定「甲、乙雙方同意任何乙（ㄧ）方
    有賣出之情形，須無條件告之（知）對方，即刻清償積欠款
    項。」、第五點約定「委任期間：至上列怪手賣出止。（甲
    、乙雙方擁有共同管理權，未經任何乙【一】方同意不得出
    售。）」等語。邱秀梅本人已無資力，依該切結書，對於出
    售該挖土機之實際底價為80萬元，低於底價不應出售；其與
    興協營公司對於該怪手擁有共同管理權，未經任何一方同意
    不得出售乙節，已知之甚詳，此不僅關係到自己利益之計算
    ，且事關興協營公司之債權清償額，已係為興協營公司處理
    該事務之人，詎竟基於意圖損害興協營公司利益之背信犯意
    ，未經興協營公司之同意，於同年月28日，擅自將上開挖土
    機以25萬元之低於契約約定最低出賣價格售予李惠賜，而為
    違背其任務之行為，致生損害於興協營公司之利益。
二、案經興協營公司訴由臺灣花蓮地方法院檢察署檢察官偵查起
    訴。
    理  由
壹、證據能力方面：
ㄧ、被害人、告訴人均係被告以外之人，其在偵查、審理中所為
    被害經過之陳述，仍應居於證人之地位，依法具結，以擔保
    其供述之信用性與憑信性。證人（含被害人、告訴人）倘未
    行具結，按諸刑事訴訟法第158條之3規定，其證言即不得作
    為證據（最高法院99年度台上字第4812號判決要旨可參）。
    本件告訴人興協營公司之代表人張營森於98年9月15日、98
    年11月30日偵查時在檢察官面前所為之陳述（分見98年他字
    第487號偵查卷第25、26頁；偵續字第80號偵查卷第13、14
    、16頁），因檢察官未依法命張營森具結，以擔保其證言之
    真實性，是其此部分之證言依法應無證據能力。
二、按被告以外之人於審判外之言詞或書面陳述，除法律有規定
    者外，不得作為證據。又被告以外之人於審判外之陳述，經
    當事人於審判程序同意作為證據，法院審酌該言詞陳述或書
    面陳述作成時之情況，認為適當者，亦得為證據。當事人、
    代理人或辯護人於法院調查證據時，知有第159條第1項不得
    為證據之情形，而未於言詞辯論終結前聲明異議者，視為有
    前項之同意，刑事訴訟法第159條第1項及第159條之5分別定
    有明文。查被告及辯護人對於證人張營森於警詢中證述（見
    98年他字第487號偵查卷第14、15頁）之證據能力，於原審
    及本院準備程序中均表示沒有意見，迄於本案言詞辯論終結
    前亦未聲明異議，本院審酌該陳述並無違法取證及證明力明
    顯過低之瑕疵，參諸上開規定，應認證人張營森於上揭警詢
    中之證述具有證據能力；又本案認定事實所引用本件卷證所
    有之證據（文書證據、物證等），檢察官、被告及辯護人並
    未主張排除前開證據之證據能力，且迄於本院言詞辯論終結
    前均未表示異議，本院審酌前開書證、物證並無證據證明係
    公務員違背法定程式所取得，亦無刑事訴訟法第159條之4規
    定顯有不可信之情況與不得作為證據之情形，是本案認定事
    實所引用本件卷證所有之證據，亦均認為有證據能力，合先
    敘明。
貳、實體方面：
一、認定犯罪所憑之證據及理由：
(一)、訊據被告固坦承確與告訴人興協營公司因工程關係而有債權
    債務之關係，且確曾與興協營公司之負責人張營森協議，將
    前揭其所有之挖土機出售，用以清償對興協營公司之債務，
    雙方並簽立切結書約定「對外開價新臺幣85萬元，實際底價
    為80萬元，低於底價不予出售」、「雙方均得出售」、「雙
    方同意任何乙（一）方有賣出之情形，須無條件告知對方，
    即刻清償積欠款項」、「委任期間：至上列怪手賣出止」，
    嗣後其則以25萬元將上開挖土機售予李惠賜等事實，惟矢口
    否認有何背信犯行，辯稱：伊當時承包卓溪鄉公所工程，興
    協營公司為伊下包商，因興協營公司遲延工程，致伊因此逾
    期完工而遭卓溪鄉公所罰款，興協營公司原應請領之款項為
    83萬餘元，惟經伊與興協營公司結算，伊認為遲延扣款應由
    興協營公司負責，伊僅應給付興協營公司41萬餘元，且原切
    結書上關於第5點下括號內之「甲、乙雙方擁有共同管理權
    ，未經任何乙方同意不得出售」等語，伊簽名時並無該段文
    字，是簽名後張營森持以影印後交付影本給伊時才有，伊出
    售挖土機無需得張營森之同意，亦非受興協營公司委任，且
    挖土機後來重要零件之電瓶、幫浦、電腦及油壓管遭竊，導
    致價值減損，伊才會以25萬元出售，並非有意低價出售而損
    害興協營公司云云。又辯護人為被告辯護稱：原判決認定「
    上訴人係為興協營公司處理該事務之人」與事實不符，因為
    契約文字並無任何文字約定「上訴人係為興協營公司處理該
    事務」之意旨，何況由切結書全文觀之，應是上訴人委任興
    協營公司可代為出售系爭怪手機具，用以清償上訴人所欠債
    務之約定而已；然系爭挖土機為上訴人所有，是否「安全處
    理出售該部挖土機」，為上訴人自己之事務，原審竟認係屬
    「興協營公司之事務」，實悖事理；另興協營公司對上訴人
    之債權是否能由出售系爭挖土機之金額受償，則為本件切結
    書受任人（興協營公司）自己之事務，原則上不得為委任上
    訴人為之，原審此部分之認定亦違背；縱認上訴人係為興協
    營公司處理該事務之人，惟興協營公司對上訴人之債權，並
    不因上訴人出售挖土機價格之高低而有影響，迄今仍然存在
    ，其財產總額並無減少，且本件係因挖土機重要零件電瓶、
    幫浦、電腦及油壓管已遭竊，導致價值減損，上訴人才會以
    25萬元出售，並非故意低價出售，上訴人之行為，亦不符刑
    法第342條背信罪之要件；委託買賣切結書在影印之前並沒
    有「雙方擁有共同管理權」等字，是告訴人在影印之前加上
    後，才將影印本交給被告，否則如此重要的內容，為何未在
    條文裡面記載，反以刮弧方式呈現云云。
(二)、惟查：
１、證人即興協營公司負責人張營森於警詢及原審審理中證稱：
    伊係興協營公司董事長，當時被告因承包卓溪鄉公所納骨塔
    工程向伊訂購材料，尚有餘款未清且有爭議，因被告稱已無
    資力，乃與伊於98年6月19日簽定切結書，達成尾款金額為
    611,138元，且將其所有前開之挖土機1部由興協營公司與被
    告共同擁有管理權，未經任何一方同意不得出售，最低價80
    萬元，出售後用以抵償債務之協議，並約定雙方均得出售挖
    土機，惟因當時被告認為該挖土機有85萬元之價值，所以雙
    方也約定出售價額不得低於80萬元；依切結書，伊認為雙方
    都可以去賣怪挖土機，但是一定要告知對方，當時也有要被
    告用該挖土機直接抵償，由伊補差額，但因被告認為該挖土
    機價值更高，所以沒有談成，才會用另尋買主方式為之，怪
    手都是由被告保管；伊原本應該是要向被告請款80幾萬元，
    但是後來被告要求伊要負擔一部分的開銷，伊也同意，所以
    才把價錢減為61萬餘元，因為伊覺得這樣總比拿不到錢好；
    結果被告不僅不同意將挖土機抵債，反而低價出售，又將其
    所有之房地，在98年7月間移轉登記予其子名下等語明確（
    分見98年度他字第487號卷第14、15頁；原審卷第34至41頁
    ），就本案經過情形證述至為明確，經核證人張營森於警詢
    及原審審理時所為之證述前後相符。而被告於原審亦不否認
    當時雙方確實均有意以上開挖土機抵債，且該挖土機應有80
    萬元左右之價值，僅係因雙方就抵債差額部分如何支付未能
    達成共識，雙方始簽立切結書對外出售等語（參原審卷第41
    頁）。此外，復有興協營公司報價單、債權計算書、被告簽
    發之本票、（委託買賣）切結書、土地登記簿謄本、卓溪鄉
    公所各（室）經辦事務預付款申請單、付款通知書、讓渡書
    （買受人李惠賜）分別在卷可稽（分見98年度他字第487號
    卷第4至10、19、27頁）。是本案主要係被告為償還積欠告
    訴人興協營公司之工程款項，且雙方均認知前開挖土機應有
    80萬元左右之價值，始約定將之出售用以抵償，應堪認定。
２、被告與興協營公司所簽立之切結書第一點載明：「委任緣由
    ：因甲方（按即涂基包工業）於98年6月19日尚欠乙方（按
    即興協營公司）工程材料餘款共新台幣陸拾壹萬壹仟壹佰
    拾捌元正，甲方希望以販售怪手機具得款後償還乙方」；第
    二點載明：「甲乙雙方約定此怪手對外開價新台幣捌拾伍萬
    元，實際底價為新台幣捌拾萬元正，低於此價不予出售」；
    第三點載明：「甲、乙雙方同意皆可販售．．．」；第四點
    亦載明：「甲、乙雙方同意任何乙（一）方有賣出之情形，
    需無條件告之對方，即刻清償現積欠款項」；第五點載明：
    「委任期間：至上列怪手賣出止（甲、乙雙方擁有共同管理
    權，未經任何乙（一）方同意不得出售）」等情，此有委託
    買賣切結書在卷可稽（見98年度他字第487號卷第7、28頁）
    ，經核與證人張營森前開證詞相符，足見上開挖土機，已係
    被告與興協營公司抵債之標的，被告已非單純係為自己出售
    ，而兼有受興協營公司委託要安全處理出售該部挖土機之事
    務，且被告與興協營公司，確實已達成債權債務之金額為
    611,138元、該挖土機不得低於80萬元出售之共識。況被告
    自承當時已無資力，本案挖土機出售價格之高低，將直接影
    響興協營公司之債權是否能足額受償，攸關興協營公司之利
    益，而被告僅以25萬元低價將之出售，迄今未清償分毫債務
    ，其所為已違背上開切結書之約定，且已造成興協營公司債
    權無法清償之損害，均堪認定。辯護人辯護稱：上訴人非為
    興協營公司處理該事務之人，且興協營公司對上訴人之債權
    ，並不因上訴人出售挖土機價格之高低而有影響，迄今仍然
    存在，其財產總額並無減少云云，揆諸上開說明可知，不足
    採信。
(三)、而被告於原審雖以：切結書係伊遭半脅迫之情形下，才會寫
    尚積欠興協營公司611,138元云云，於本院與辯護人另辯稱
    ：原切結書上關於第5點下括號內之「甲、乙雙方擁有共同
    管理權，未經任何乙（一）方同意不得出售」，伊簽名時並
    無該段文字，是簽名後張營森持以影印後交付影本給伊時始
    生，伊出售挖土機無需得張營森之同意，且挖土機後來重要
    零件之電瓶、幫浦、電腦及油壓管已遭竊，導致價值減損，
    伊才會以25萬元出售，並非有意低價出售而損害興協營公司
    ，伊認為遲延扣款應由興協營公司負責，伊僅應給付興協營
    公司41萬餘元云云。然查：
１、被告既與興協營公司經協議始簽立本案切結書，顯見被告對
    債務金額為611,138元，已無爭執，甚而更簽發本票一紙作
    為擔保，此亦有被告簽發之本票一紙在卷可稽（見98年度他
    字第487號偵查卷第6頁）。另被告於警詢中已供承：「（問
    ：於98年6月19日你與張營森有無協商，以你所有之陸利720
    怪手1台，為雙方共同擁有管理權，且在未經任何一方同意
    ，不得出售？）有的」等語（見98年度他字第487號偵查卷
    第17頁），未有一語提及係遭證人張營森「半脅迫」簽下切
    結書及「雙方擁有共同管理權」等字，係事後添加等情；又
    於偵查中檢察事務官提示其交付給告訴人之債權計算書，請
    被告表示意見，被告僅表明：「我還要扣29天的錢，ㄧ天
    4800元」等語（見98年度交查字第369號偵查卷第15頁）；
    參以辯護人於本院為被告辯護稱：被告在經營公司過程，努
    力慘澹經營，除有把之前債務還掉之外，也獲得優良廠商的
    表揚等語，並提出台灣省花蓮農田水利會水利工程績優施工
    廠商證明書4紙及花蓮縣商業會優良商號獎狀1紙在卷可徵（
    見本院卷第60、64至68頁），足見被告將土木工程經營如此
    出色，其個性應係精明、細心、幹練之人，對於切結書最後
    協議之金額及條款內容不可能在完全不經任何核算及討論之
    情形下即貿然簽名，何況證人張營森對於被告主張切結書關
    於「雙方擁有共同管理權」等文字係事後伊影印切結書之際
    ，自行添加之內容ㄧ節，否認有此等事實，被告又未能舉證
    以實其說。再者縱認有此事，惟迄至98年11月30日檢察官開
    庭之前，均僅爭執切結書協議之金額，應再扣除若干金額，
    卻未對切結書其他約定之內容表示任何意見，實與一般常情
    相違背。因此被告於台灣高等法院花蓮分院檢察署發回偵查
    中，於98年11月30日面對檢察官之詢問始供稱：除第5點下
    括弧內文字，係事後添加外，其餘內容在簽約時，伊也認為
    很合理等語（參偵續字第80號偵查卷第15頁），對於發回偵
    查不利之部分開始變更說法，乃至於原審審理時，又翻詞辯
    稱：係遭證人張營森「半脅迫」簽下委託買賣切結書云云，
    進一步完全否認簽下委託買賣切結書之任意性，堪認被告及
    其辯護人於原審及本院審理時上開辯解，應屬臨訟卸責之詞
    ，已難採信。
２、再者，被告於原審及本院審理時又供稱：前揭挖土機遭竊之
    電腦、幫浦價值若干，伊並不清楚云云。然被告簽下切結書
    後，即應明知本案挖土機之出售價格，攸關興協營公司債權
    之清償，且挖土機亦在被告保管之中，被告既向證人張營森
    一再表明挖土機之價值超過對興協營公司之債務，若非被告
    有意不履行債務，實難認被告竟未善盡所有權人之義務，更
    加注意小心保管上開挖土機。尤有甚者，苟如被告所言，本
    案之挖土機因嗣後遭竊而致價值降低，竟未報警處理失竊案
    或通知張營森，使張營森得以了解挖土機之實際狀況，俾免
    遭質疑可能謊稱失竊致債權人受損，反而在未查明遭竊零件
    價值之情形下，旋將挖土機以極低之價格出售，實與一般常
    情有違，本案挖土機之上開零件，是否確如被告所言遭竊，
    已非無疑。
３、又被告於原審及本院審理時供稱：原本興協營公司應向其請
    款之金額為83萬餘元，因當時興協營公司履約有遲延120日
    ，每日應扣款4,800元，所以其積欠之款項應僅40幾萬元云
    云。然被告既簽立本案切結書，堪認611,138元應係雙方已
    同意確定之金額，已如前述。況若以4,800元計算120日，亦
    達57萬6千元，以83萬餘元扣除，亦僅有25萬餘元，與被告
    所供40萬餘元已有未合。經原審質之被告，被告乃又供稱：
    「這件事情比較複雜，告訴人應該要請款120幾（按：應係
    120幾萬元），但是很多事情告訴人應該要作，但是他沒有
    做，中間有很多事情由我先墊錢幫他作，結帳後再去扣他的
    錢。」云云（參原審卷第47頁），不斷翻異其詞，任執之前
    爭執為辯。且被告因遲延遭卓溪鄉公所扣除之罰款，僅為43
    6,800元，此亦有前揭卓溪鄉公所各（室）經辦事務預付款
    申請單、付款通知單在卷足憑（參98年度他字第487號偵查
    卷第19頁）。凡此，均堪認被告不僅有違自己與興協營公司
    之協議，對應如何扣除罰款部分不斷變更說法，又與本案客
    觀證據不符，是其前揭辯解，均不足採信。
４、被告已迭於偵查中、原審及本院審理時自承因資力不佳，已
    無金錢付予興協營公司，然被告竟於98年7月3日將名下所有
    之房地（玉里鎮○○段3311地號、3311-29地號土地及座落
    其上同段736建號房屋），以贈與為由，移轉登記予其子涂
    恆源，更足徵被告確實無意履行債務。（且被告對於為何於
    上開時間將自己所有2筆土地贈與兒子涂恆源，先於警詢中
    稱：「因為我什麼時候會死不知道，所以留給兒子」（見98
    年度他字第487號偵查卷第18頁）；再於偵查中表示：「我
    兒子剛好研究所畢業，我不會為了四十幾萬脫產」等語（見
    偵續字第80號偵查卷第16頁）；於原審稱：「房子我在三月
    份的時候就拿去給會計事務所，因為當時印鑑壞了，會計事
    務所請我去刻壹個，所以就耽誤了時間，時間只是巧合」云
    云（見原審卷第42頁）；再於本院請辯護人辯稱：「至於被
    告將名下的不動產贈與給他兒子的原因，是因為在本案之前
    ，被告兒子的學費均是向其教授所借，達壹佰多萬元，教授
    要其兒子還錢，被告將不動產贈與其子後，其子未告知被告
    ，也擅自將不動產賣掉，以還積欠教授的借款」云云，數度
    更異其說法，是否可採，已有疑義。）是被告前揭低價出售
    挖土機之行為，已違反其與興協營公司間之約定，更因此損
    及興協營公司之利益而有背信之犯意及犯行，至為灼然。
二、是綜合上揭證據可知，證人張營森迭於偵查中及本院審理時
    之證述，不僅先後一致，亦與客觀之證據相符，亦無何瑕疵
    可指，而被告所辯不僅一再變更，又不斷執前爭執飾詞為辯
    ，所辯又與常情及卷內之資料不相符合。從而，本案自以證
    人張營森之證述較屬可信而堪以憑採。被告確有背信之犯意
    及犯行至為明確，所辯無非均係事後臨訟卸責之詞，難以採
    信。本案事證明確，被告犯行洵堪認定，自應依法論科。
三、論罪與量刑：
(一)、核被告所為，係犯刑法第342條第1項之背信罪。爰審酌被告
    之素行（違反稅捐稽徵法等案件，業已緩刑期滿，其刑之宣
    告失其效力），本案積欠他人債務於先，嗣雙方協調後，受
    告訴人之委任處理事務，竟未忠於委任之事務，不僅將本案
    用供清償之債務之挖土機違反約定賤價出售，已損害告訴人
    權益，又被告在這樣一錯再錯之後，其明知道自己確實犯案
    之情形下，還一意否認犯行，導致司法資源無謂之浪費，立
    下極為不良的示範，由此也可以知道，被告犯後沒有悔意，
    法敵對意識強烈，均有必要予從重量刑，以發揮刑罰之一般
    預防功能，基於以上之說明，並斟酌其生活狀況、智識程度
    等其他一切情狀，因而就被告所犯，量處如主文所示之刑罰
    ，但求給被告一個警惕，並且杜絕日後有人嘗試效法。原審
    認事用法俱無違誤，量刑亦稱允當。被告上訴仍執陳詞，否
    認犯罪，上訴指摘原判決不當，要求撤銷改判，核無可採，
    其上訴無理由，應予駁回。
(二)、爰審酌被告並無前科紀錄，有臺灣高等法院被告全國前案紀
    錄表在卷可按，已年滿61歲，復考量被告於本院審理期間，
    應辯護人之請，請本院調解委員進行調解，雖未與告訴人即
    被害人興協營公司達成民事和解，然被告所為實已造成告訴
    人受有損害，參酌本案實屬財產犯罪，兼為培養被告勇於負
    責之態度，及被告與興協營公司98年6月19日之委託買賣切
    結書協議金額為611,138元，認為被告應自99年12月起，按
    月於每月25日給付被害人興協營公司1萬元，迄全部清償完
    畢為止，如有一期未履行，視為全部到期，如此被告應能知
    所警惕而無再犯之虞，是本院認前述宣告之刑以暫不執行為
    適當，爰併予宣告緩刑5年。按緩刑宣告，得斟酌情形，命
    犯罪行為人向被害人支付相當數額之財產或非財產上之損害
    賠償，刑法第74條第2項第3款定有明文，查被告以本案之犯
    行，致生損害於告訴人，自應賠償告訴人，兼為保障告訴人
    之權益，本院爰參照上揭說明，就緩刑之條件併諭知如主文
    所示。末按此部分並得為民事強制執行名義，如被告未遵循
    本院諭知之緩刑期間所定負擔而情節重大者，檢察官得依刑
    事訴訟法第476條及刑法第75條之1第1項第4款之規定，聲請
    撤銷本件緩刑之宣告，併予敘明。
據上論斷，應依刑事訴訟法第368條，刑法第74條第1項第1款、
第2項第3款、第3項，判決如主文。
本案經檢察官崔紀鎮到庭執行職務。
中    華    民    國    99    年    12    月    14    日
                       刑事庭審判長法  官  謝志揚
                                   法  官  許仕楓
                                   法  官  李水源
以上正本證明與原本無異
本判決不得上訴。
中    華    民    國    99    年    12    月    14    日
                                   書記官  陳有信
附錄    本判決論罪科刑法條：
中華民國刑法第342條（背信罪）
為他人處理事務，意圖為自己或第三人不法之利益，或損害本人
之利益，而為違背其任務之行為，致生損害於本人之財產或其他
利益者，處5年以下有期徒刑、拘役或科或併科1千元以下罰金。
前項之未遂犯罰之。

司法院資訊處製作；財團法人民間司法改革基金會備份。
